臺灣高等法院臺中分院刑事判決　　　　　　　　　九十一年度上易字第一六九一號
　　上　訴　人　東芳貿易股份有限公司　設台北市中山區○○○路○段二一九號八
　　即 自訴 人　　　　　　　.
　　代　表　人　甲○○
　　代　理　人　乙○○
　　被　　　告　丙○○○
　　選任辯護人　劉憲璋
右上訴人因被告詐欺案件，不服臺灣台中地方法院九十一年度自字第二六三號中華民
國九十一年八月十四日第一審判決，提起上訴，本院判決如左：
      主  文
上訴駁回。
      理  由
一、自訴意旨略以：被告丙○○○係康明茂（業經本院另案判處有期徒刑一年二月確
    定在案）之妻，康明茂係大真化工有限公司（下簡稱大真公司）之負責人，其無
    意支付貨款，而基於意圖為大真公司不法所有之概括犯意，先後於民國（下同）
    八十九年三月八日、三月二十四日、四月七日、五月二日、五月十一日、五月二
    十二日、六月一日、六月八日，連續以大真公司之名義佯向自訴人東芳貿易股份
    有限公司（下簡稱東芳公司）購買鈦白粉八次，貨款（含稅）總計新台幣（下同
    ）六百六十四萬四千四百元，自訴人以之前與大真公司間之往來正常，不疑有詐
    ，而依其所訂如數交貨，康明茂詐得上開貨品後，即將之轉賣得款，而所簽發用
    以給付自訴人公司貨款之支票：票號為：AC0000000、AC0000000
    、AC0000000、AC0000000號，發票日分別為八十九年七月三十一
    日、八月三十一日、九月三十日、十月三十一日，金額依序為八十四萬四千二百
    元、一百九十八萬三千四百五十元、一百四十四萬九千元、二百三十一萬八千四
    百元之支票，屆期經自訴人公司提示均遭退票。康明茂並先於八十九年九月八日
    申請大真公司（董事：康明茂、股東：丙○○○、康雅雲、康家榮、康智惟）解
    散登記前之八十九年八月四日，以其妻丙○○○為董事，另康雅雲、康家榮、康
    智惟、蕭秀娥為股東，成立奉瑞實業有限公司（下簡稱奉瑞公司），經營與大真
    公司同一之漆料、染料、顏料等業務，迨八十九年九月八日聲請大真公司解散登
    記，由康明茂任清算人後，亦未進行清算程序。且將其客戶登裕公司所簽發指定
    受款人為大真公司、金額一百四十九萬七千元、發票日八十九年十月十七日之支
    票，存入奉瑞公司在台中市第五信用合作社（下簡稱五信）開立之帳戶中代收兌
    領，卻不存入大真公司在台中市第六信用合作社（現改為聯信商業銀行股份有限
    公司，下簡稱為聯信銀行）所開立之帳戶內提示，致自訴人公司聲請原審法院於
    八十九年十月十六日向第三人聯信銀行所發扣押大真公司帳戶存款之執行命令，
    因沒有存款而無法執行，至此自訴人公司始知受騙。又大真公司為一家族企業，
    為康明茂家族所實際負責經營，康明茂之妻丙○○○除了擔任該公司股東之外，
    並且實際上參與該公司之經營，負責管理大真公司帳務及業務電話接聽，而且丙
    ○○○於大真公司解散後，馬上於原址繼續以奉瑞公司名義，順利完全承接大真
    公司業務，故而被告丙○○○先前必與大真公司之客戶有所接觸，始能順利接收
    大真公司之舊有客戶，且其與康明茂為共同生活之夫妻關係，對於其配偶之行為
    事先必定完全知悉，再者依現行公司法之規定，公司之組織變更或解散，並非僅
    董事可以自行決定，必須召開股東會決議才能辦理，根據經濟部商業司之規定，
    辦理公司解散登記及設定登記，必須檢送股東同意書、股東資格證明書及股東本
    人身份證明文件，因而若無被告丙○○○之協助提供，大真公司之解散登記及奉
    瑞公司之設立登記根本不能辦理，此即顯示被告丙○○○對於大真公司詐欺自訴
    人之計畫，顯然事先知情，且參與行為之實施分擔。康明茂於鈞院審理時，坦稱
    奉瑞公司是其和丙○○○一起經營，顯然丙○○○非但對於康明茂實施詐欺行為
    事先知情，亦給予實質上的助力，被告用其擔任負責人之奉瑞公司名義，直接收
    受大真公司之應收款項，以便達成詐欺犯罪之目的，是丙○○○非但事先有參與
    整體犯罪計劃之謀議，且共同參與詐欺行為之實施，依照大法官會議釋字第一零
    九號解釋之意旨：「以自己共同犯罪之意思，參與實施犯罪構成要件以外之行為
    ，或以自己共同犯罪之意思，事先共謀，而由其中一部份人實施犯罪之行為，均
    為共同正犯」，應可認為被告丙○○○已構成該詐欺犯罪之共同正犯。因認被告
    丙○○○亦涉有刑法第三百三十九條第一項詐欺取財之罪嫌云云。
二、按犯罪事實應依證據認定之，無證據不得推定其犯罪事實；又不能證明被告犯罪
    者，應諭知無罪之判決，刑事訴訟法第一百五十四條、第三百零一條第一項前段
    分別定有明文。次按事實之認定，應憑證據，如未能發現相當證據，或證據不足
    以證明，自不能以推測或擬制之方法以為裁判基礎；又認定不利於被告之事實，
    須依積極證據，苟積極證據不足為不利於被告事實之認定時，即應為有利於被告
    之認定，更不必有何有利之證據（最高法院三十年上字第八一六號、四十年臺上
    字第八六號判例參照）。
三、訊據被告丙○○○雖坦承係康明茂之妻，康明茂為大真公司之負責人，大真公司
    於前開時間有向自訴人公司購買上開鈦白粉後轉賣他人，及大真公司所簽發用以
    支付貨款之上開支票屆期均遭退票，嗣康明茂曾申請大真公司解散，並另成立奉
    瑞公司由其擔任董事，經營與大真公司同一之漆料、染料、顏料等業務，及客戶
    登裕公司所交付之上開面額一百四十九萬七千元之支票係存入奉瑞公司在五信開
    立之帳戶中代收兌領等事實不諱，惟矢口否認有詐欺取財之犯行，辯稱：大真公
    司係因被其他廠商倒閉，故所簽發用以支付自訴人公司貨款之上開四張支票始屆
    期未能兌現。至奉瑞公司與大真公司之營業地址並不一樣，因自訴人公司拒絕大
    真公司在全部清償貨款前取回支票註銷退票紀錄，大真公司即將被列為拒絕往來
    戶，且一些廠商在大真公司跳票後不肯再出貨，營運困難重重，為求繼續經營，
    不得已始成立奉瑞公司，並非成立新公司來規避舊公司之債務。又客戶登裕公司
    所交付之上開面額一百四十九萬七千元之支票雖係存入奉瑞公司在五信開立之帳
    戶中代收兌領，但亦係持以償還大真公司之債務。況伊雖係大真公司之股東，但
    該公司對外所有業務之接洽，均由康明茂負責，伊並未對外接洽購買貨品，僅在
    公司內部幫忙處理業務，至訂貨傳真函雖係伊所傳真，惟係康明茂要伊所為，尚
    難據此即推定伊與康明茂具有共同詐欺之犯意聯絡云云。
四、查本件自訴人雖以：「被告之配偶康明茂以大真公司之名義向自訴人公司詐購鈦
    白粉之事實，業經鈞院九十年十月十八日以九十年度上易字第一四０九號判處有
    期徒刑一年二月確定在案，因被告係大真公司之股東，亦係奉瑞公司之負責人，
    康明茂則係大真公司之負責人，亦係奉瑞公司之股東」等情，認被告應與康明茂
    成立共犯云云。但查共犯之成立，彼此之間應有犯意之聯絡及行為之分擔，或以
    自己共同犯罪之意思，參與實施犯罪構成要件以外之行為，或以自己共同犯罪之
    意思，事先共謀，而由其中一部份人實施犯罪之行為，或以幫助他人犯罪之意思
    ，而參與犯罪構成要件之行為，始成立共同正犯，而是否係以自己共同犯罪之意
    思參與，或以自己共同犯罪之意思事先共謀，或有幫助他人犯罪之意思而參與，
    均應有證據證明，尚難以當事人間關係密切或共同經營事業，即推定係共犯。本
    件大真公司係一家族企業，由康明茂擔任董事，其餘家人丙○○○、康雅雲、康
    家榮、康智惟四人則為股東，此有大真公司董事、股東名單影本在卷可稽，而該
    公司對外所有業務之接洽，均係由康明茂負責，被告並未對外接洽購買貨品，僅
    在公司內部幫忙處理業務，此在一般之家族公司乃屬正常之情形，且從自訴人自
    訴康明茂詐欺（本院九十年度上易字第一四０九號）之案件觀之，自訴人也從未
    指稱被告丙○○○有與自訴人接洽業務之情形，是難認被告與康明茂具有犯意聯
    絡或行為分擔。雖自訴人於本件指稱被告實際上負責管理大真公司之帳務及業務
    電話接聽，且大真公司向自訴人公司訂貨之傳真函，乃被告丙○○○所寫而傳送
    給自訴人，大真公司所交付之支票筆跡也是被告所有，足認被告係共犯等語。但
    查被告丙○○○並未對外接洽購買貨品，僅在公司內部幫忙處理業務，此在一般
    之家族公司乃屬正常之情形，自不能以被告負責大真公司之帳務及在該公司接聽
    電話，或傳真訂貨函，即認被告係與康明茂具有犯意聯絡及行為分擔，蓋被告係
    康明茂之妻，受康明茂之命而為上開行為，此乃夫妻日常家務代理權所常見，尚
    難據此即推定被告涉有參與上開向自訴人公司詐購鈦白粉之犯行，是本院認上開
    證據仍不足以認定被告係共同正犯或幫助犯。至自訴人雖以被告丙○○○於大真
    公司解散後，馬上於原址繼續以奉瑞公司名義，順利完全承接大真公司之業務，
    故被告丙○○○先前必與大真公司之客戶有所接觸，始能順利接收大真公司之舊
    有客戶，且以公司之組織變更或解散，並非僅董事可以自行決定，必須召開股東
    會決議才能辦理，而根據經濟部商業司之規定，辦理公司解散登記及設立登記，
    必須檢送股東同意書、股東資格證明書及股東本人身份證明文件，因而若無被告
    丙○○○之協助提供，大真公司之解散登記及奉瑞公司之設立登記根本不能辦理
    ，而康明茂於大真公司解散之後且將其客戶登裕公司所簽發指定受款人為大真公
    司之上開面額一百四十九萬七千元之支票，存入奉瑞公司在五信開立之帳戶中代
    收兌領，不存入大真公司在台中市第六信用合作社所開立之帳戶內提示，致自訴
    人無法扣押大真公司之帳戶存款，顯示被告丙○○○對於康明茂詐欺自訴人上開
    鈦白粉之計畫，應係事先知情，且參與行為之實施分擔。惟查奉瑞公司與大真公
    司之營業地址並不一樣，且股東亦不完全相同，而成立奉瑞公司之原因，係因自
    訴人公司拒絕大真公司在全部清償貨款前取回支票註銷退票紀錄，大真公司即將
    被列為拒絕往來戶，且一些廠商在大真公司跳票後也不肯再出貨，大真公司營運
    困難重重，為求繼續經營，才成立奉瑞公司，康明茂於八十九年九月間遭票據交
    換所拒絕往來之後，不得已只有將所收受之支票於奉瑞公司之戶頭代收，且於八
    十九年十月十七日兌現之後亦匯給另外一位債權人賴孟祥等情，業經被告陳明在
    卷，且查關於成立奉瑞公司繼續經營業務部分，依照當時大真公司營業之狀況，
    與常情並無違背，關於康明茂利用奉瑞公司之帳戶代收原屬大真公司之上開客戶
    所交付之支票，奉瑞公司提領後用以清償債權人賴孟祥部分，亦有被告提出之匯
    款回條影本一張在卷可憑，殊難以上開情形即推定被告丙○○○對於康明茂之詐
    欺之計畫，係事先知情，且參與行為之實施分擔。況查刑法第三百三十九條第一
   項詐欺罪之成立係以行為人於行為時具有詐欺之犯意，始足當之，苟行為人於行
    為時並無詐欺之犯意，即難以詐欺罪相繩，本件康明茂向自訴人公司詐購上開鈦
    白粉之時間係自八十九年三月間至同年六月間，而被告係於同年八月間始成立奉
    瑞公司，顯係在康明茂詐購鈦白粉行為之後所為甚明。另遍查全卷亦無證據可證
    明被告為使奉瑞公司能順利接收大真公司之業務，而事先即與大真公司之客戶有
    所接觸。本件既無證據足資證明被告丙○○○於其夫康明茂行詐時即具有共同行
    詐或幫助行詐之犯意，即難論以共同詐欺罪。且因我國刑法並無事後共犯之規定
    ，故被告事後縱成立奉瑞公司而幫忙大真公司代收上開客戶登裕公司之支票，亦
    不成立詐欺取財罪。參以本院九十年度重訴字第八六號民事判決亦認本件兩造之
    糾紛純屬民事債務不履行之問題，不能認係故意施詐，因而判決自訴人敗訴，亦
    有上開案號之民事判決影本一份附卷可按，益證被告並無詐欺之犯行。此外復查
    無其他確切證據足以證明被告確有參與詐欺之犯行，是被告之犯罪要屬不能證明
    。原審調查後以被告之犯罪並不能證明而為被告無罪之判決，核無違誤。自訴人
    上訴意旨仍執前詞指摘原判決不當，並無理由，應予駁回。又本件事實已臻明確
    ，自訴人具狀請求傳喚證人黃年可、李佩珊，及向前台中市第六信用合作社（現
    改為聯信商業銀行）調取原大真公司在該銀行之存取款等相關資料，核無必要，
    併此敘明。
五、據上論結，應依刑事訴訟法第三百六十八條，判決如主文。
中      華      民      國      九十一   年       九      月     三十   日
                                    臺灣高等法院臺中分院刑事第八庭
                                          審判長法  官  羅  得  村
                                                法  官  陳  毓  秀
                                                法  官  劉  榮  服
右正本證明與原本無異。
不得上訴。
                                                書記官  陳  俞  豪
中      華      民      國      九十一   年       十      月     一     日
                                                                        Ｉ
